最高法院刑事判決　　　　　　九十四年度台上字第五三五八號
　　上　訴　人　台灣高等法院檢察署檢察官
　　被　　　告　甲○○原名陳.
上列上訴人因被告偽造有價證券案件，不服台灣高等法院中華民
國九十四年六月十七日第二審更審判決（九十二年度上更(二)字第
四七九號，起訴案號：台灣台北地方法院檢察署八十五年度偵字
第六七七０號），提起上訴，本院判決如下：
    主　文
原判決撤銷，發回台灣高等法院。
　　理　由
本件原判決以檢察官公訴意旨略稱，被告甲○○（原名陳佐聯）
與鐘榮翼（業經判決無罪確定）於民國八十三年四月二十二日，
與江祥之繼承人江建明，就江祥之遺產即坐落台北縣土城市○○
○段冷小坑小段八六之二、八六之三、八六之五、八六之七、八
六之十地號，及非屬繼承財產之八六之一地號，商談合建事宜。
旋被告與鐘榮翼於同月二十七日，交付江建明地主保證金新台幣
（下同）二百萬元。江建明則簽發票號為0000000、發票
日八十三年四月二十七日、面額二百萬元之本票一紙交予被告收
執，以為保證，並言明於正式簽訂合建契約時，退還該本票。詎
被告與鐘榮翼於同年五月二十七日，攜帶正式契約前來時，竟拒
絕返還該本票。嗣雙方因故發生爭執，合建契約無法順利簽約，
被告與鐘榮翼為保全上開債權，竟基於共同之犯意，未經同為前
開土地繼承人之江許束霞、江建順、江建興、江健忠之同意，而
盜蓋原由江許束霞、江建順、江建興、江健忠委託被告辦理繼承
登記時所交付保管之印章於該本票上；並於八十四年間，持向台
灣板橋地方法院聲請對江許束霞、江建順、江建興、江健忠強制
執行，使該法院誤准予強制執行裁定後，聲請查封其四人之財產
。因認被告涉犯刑法第二百零一條第一項之偽造有價證券罪嫌，
及同法第二百十四條之使公務員登載不實罪嫌，兩者具牽連犯關
係等情。惟經審理結果，認為不能證明被告犯罪，乃撤銷第一審
論處被告共同意圖供行使之用，而偽造有價證券罪刑部分之判決
，改判諭知被告無罪，固非無見。
惟查：(一)審理事實之法院對於卷內與被告犯罪是否成立有關，且
依法應予調查之證據，如未詳加調查，或雖已調查，仍未調查明
白，則尚難遽為被告有利或不利之認定。原判決以系爭本票發票
人欄所蓋江許束霞印文，與江許束霞自行於八十四年十二月二十
八日所具抗告狀、八十五年十一月四日登記並請領印鑑證明上之
江許束霞印文，以肉眼觀察，及對角摺線比對，認係同一印章所
蓋，而推謂系爭本票發票人欄所蓋江許束霞印文之印章非被告保
管，被告並無盜蓋江許束霞之印章於系爭本票發票人欄情事（見
原判決二之（三））。然由卷內資料以觀，系爭本票上之江許束
霞印文模糊不清（見偵查卷第十二頁），如何能逕以上揭方式予
以認定？不無疑義。乃原審未送有關機關或專門知識技能之人鑑
定明白，即遽為前開認定，要嫌速斷。(二)證人江建明證稱：被告
借給伊二百萬元支票，伊乃簽發系爭本票交給被告，該本票上並
無其他人蓋章，當時鐘榮翼在場（見偵查卷第四三頁、原審法院
上訴卷第五二頁）；證人即介紹前揭土地合建之陳江波於偵查中
證述：當時伊看到系爭本票上僅有一指紋，並無印文（見偵查卷
第四一、四二頁）；鐘榮翼於偵查中供述：被告交給江建明之支
票係借款，因江建明急著用（見偵查卷第二一頁）。則江建明交
付系爭本票予被告時，鐘榮翼有否目擊其上發票人欄之簽發情形
？陳江波究竟係於何情況下看到系爭本票上僅有一指紋，而無印
文？當時該本票已否交付被告？又江建明所供證系爭本票僅伊為
發票人，並無其他人於其上蓋章等情，似非全然無據，如何不足
採？前開各情與論斷被告有否偽造江許束霞、江建順、江建興、
江健忠之名義，簽發系爭本票攸關，自須深入研求，並詳述理由
。乃原審未就之詳予調查究明，即為上揭認定，難謂無調查未盡
及理由不備之違誤。(三)九十二年二月六日修正公布，同年九月一
日施行之刑事訴訟法第二百八十七條之二規定：「法院就被告本
人之案件調查共同被告時，該共同被告準用有關人證之規定」。
本件原審自九十三年二月十三日行準備程序，迄九十四年六月三
日審判期日，就共同被告鐘榮翼並未依前開規定適用人證之調查
程序，俾使鐘榮翼立於證人之地位而為陳述，而逕以鐘榮翼之陳
述，為本件判決之依據，其所踐行之訴訟程序難謂適法，且有判
決不適用法則之違背法令（見原判決理由二之（六））。又其理
由二之（七）內，既謂鐘榮翼偵查中之陳述，未經原審法院傳喚
到庭令其具結作證，不得作為證據（見原判決第九頁第四至八行
）；然於理由二之（六）內，則逕以鐘榮翼偵查中之陳述，作為
有利於被告之證據（見原判決第八頁第三至十三行）。據此以觀
，原判決理由之說明前後齟齬不一，亦屬理由矛盾。(四)事實審法
院依職權調查所得之證據，如其內容或對同一待證事實之價值不
相一致時，自應依論理及經驗法則加以取捨，形成心證，於判決
書之理由欄內詳予說明，以憑認定事實；否則，如就此等證據未
加取捨，全部採為認定事實之依據，而未說明理由，即有證據上
理由矛盾及理由不備之違法。原判決以證人江建明、陳江波、陳
雄強之供證，作為認定被告交付二百萬元支票時，表明該金錢係
借給江建明兄弟，並非江建明個人，及被告有要求江建明兄弟共
同簽發系爭本票之意之憑據（見原判決理由二之（二））。然依
原判決所載，陳江波雖證述：被告拿二百萬元借給江建明兄弟，
並表示江建明兄弟向渠借錢云云；然江建明陳稱：當時被告交付
二百萬元支票，伊簽發二百萬元本票，本來稱二百萬元要借伊，
後來寫為合建保證金，伊剛開始簽本票時，伊兄弟不在，後來被
告稱要伊兄弟回來；另陳雄強證稱：被告拿二百萬元稱要借江建
明，系爭本票係被告所寫，江建明有簽，拿本票本來在屋內，後
來江建明兄弟回來在庭院各等情（見原判決第四頁第二五行至第
五頁第八行）。互核以觀，足見證人陳江波、江建明、陳雄強三
人就被告交付二百萬元支票時，有否表明該金錢係借給江建明兄
弟，及有否要求江建明兄弟共同簽發系爭本票之意之供述不一。
而原判決就各該證人前開不同陳述，究竟應如何取捨，既未於理
由內詳予說明論斷，復併採為前揭認定之憑據，難謂無證據上理
由矛盾及理由不備之違誤。以上或為上訴意旨所指摘，或為本院
得依職權調查之事項，應認原判決仍有撤銷發回更審之原因。
據上論結，應依刑事訴訟法第三百九十七條、第四百零一條，判
決如主文。
中　　華　　民　　國　九十四　年　　九　　月　二十九　日
                      最高法院刑事第五庭
                          審判長法官  吳　雄　銘
                                法官  池　啟　明
                                法官  郭　毓　洲
                                法官  吳　三　龍
                                法官  韓　金　秀
      本件正本證明與原本無異
                                      書  記  官
中　　華　　民　　國　九十四　年　　十　　月　　三　　日
                                                  Ｒ
